臺灣高等法院高雄分院刑事判決　　　　　　　　　九十三年度上訴字第一一九五號
　　上　訴　人　台灣高雄地方法院檢察署檢察官
　　被　　　告　甲○○
右上訴人因被告偽證案件，不服台灣高雄地方法院九十三年度訴字第七八號中華民國
九十三年九月十七日第一審判決（起訴案號：台灣高雄地方法院檢察署九十二年度偵
字第二四０四三號），提起上訴，本院判決如左：
    主  文
上訴駁回。
    理　由
一、公訴意旨略以：被告甲○○與案外人洪照南、萬力行、王文生四人，於民國九十
    二年十一月二十七日十一時二十分許，因另案被告劉兆奇、邱士銘、盧威勇涉嫌
    違反槍砲彈藥刀械管制條例等案件（業經臺灣高雄地方法院檢察署檢察官以九十
    二年度偵字第二０三二０、二四０四五號偵結起訴），經檢察官以證人身分傳訊
    到庭，並供前具結，本應據實陳述，不得匿、飾、增、減，竟出於偽證之故意，
    經檢察官諭令隔離洪照南、萬力行、王文生三人後，甲○○經訊問竟證稱：「（
    問：到了金蒂舞廳現場之情形為何？）洪照南與小劉在談判，口氣不好，洪照南
    拉劉兆奇之衣領，王文生與萬力行就抽出木棒，對方綽號「小黑」（即盧威勇）
    即抽出槍，並指著洪照南等人喝令不要亂動，之間距離約二至三步，且槍口對著
    他們；換言之，槍口對著他們，距離約三至五公尺，槍口有指著人」等語，就另
    案被告劉兆奇、邱士銘、盧威勇是否涉犯教唆殺人罪嫌、預備殺人罪嫌之案情有
    重要關係事項為虛偽陳述，檢察官原擬將甲○○上開證詞採為證據，以為決定是
    否對另案被告劉兆奇、邱士銘、盧威勇三人就所涉教唆殺人、預備殺人之罪嫌提
    起公訴時，因於當次偵查庭接續訊問先前經隔離之證人洪照南、萬力行、王文生
    ，三人均結證稱：另案被告盧威勇雖有持槍出來，但並未將槍口對人等語，始發
    現被告有前開之偽證犯行，因認被告甲○○涉犯刑法第一百六十八條之偽證罪嫌
    云云。
二、公訴人認被告甲○○涉犯有右揭偽證之犯行，係以：(一)臺灣高雄地方法院檢察署
    九十二年度偵字第二○三二○號案件（下稱前開偵查案件）偵訊筆錄影本一份、
    證人結文影本一紙，(二)證人萬力行、洪照南、王文生於前開偵查案件之證言，(三)
    盧威勇於前開偵查案件中之供述，(四)起訴書一份，資為論據。訊據被告甲○○固
    坦承於右揭時地在前開偵查案件檢察官偵詢時，於供前具結後，為前開陳述等事
    實不諱，惟堅決否認有何偽證犯行，辯稱：我確實有看到綽號「小黑」之盧威勇
    持槍朝向前上方，槍口朝人，並喝令「不要動」，但槍口朝人之時間不長，不確
    定朝向何人，且喝令之聲音不大，嗣約三、四秒後，盧威勇始將槍口朝向左上方
    ，我並未為虛偽之陳述等語。
三、按犯罪事實應依證據認定之，無證據不得認定犯罪事實；又不能證明被告犯罪者
    ，應諭知無罪之判決，刑事訴訟法第一百五十四條第二項、第三百零一條第一項
    分別定有明文。次按，刑事審判基於憲法正當法律程序原則，對於犯罪事實之認
    定，採證據裁判及自白任意性等原則。刑事訴訟法據以規定嚴格證明法則，必須
    具證據能力之證據，經合法調查，使法院形成該等證據已足證明被告犯罪之確信
    心證，始能判決被告有罪（司法院大法官會議釋字第五八二號解釋理由書參照）
    。又按檢察官對於起訴之犯罪事實，應負提出證據及說服之實質舉證責任。倘其
    所提出之證據，不足為被告有罪之積極證明，或其指出證明之方法，無從說服法
    院以形成被告有罪之心證，基於無罪推定之原則，自應為被告無罪判決之諭知（
    最高法院九十二年臺上字第一二八號判例足參）。再刑法第一百六十八條之偽證
    罪，以於案情有重要關係之事項，故意為虛偽之陳述為構成要件，必須行為人明
    知為不實之事項，故為虛偽之陳述，始為相當。
四、經查：
（一）按被告以外之人，於偵查中向檢察官所為之陳述，除顯有不可信之情況外，得
      為證據，刑事訴訟法第一百五十九條之一第二項定有明文。而所謂不可信之情
      況，係指被告以外之人於陳述時之外在環境及情況而言，非指陳述內容之證明
      力，司法院所頒布法院辦理刑事訴訟案件應行注意事項第八十九點規定足資參
      照。本件證人盧威勇於前開偵查案件中所為之供述，雖係被告以外之人於審判
      外之陳述，屬於傳聞證據，惟本院審酌其陳述係向檢察官為之，且其陳述當時
      之外在環境及情況，並無顯有不可信之情況，依前揭規定，應認為證人盧威勇
      於前開偵查案件中之陳述，得為證據，而有證據能力。被告於原審法院之辯護
      人雖辯稱：證人盧威勇於前開偵查案件中之陳述，與證人王文生、洪照南之證
      言不符，且其於審判中拒絕證言，可見其於前開偵查案件中之陳述，顯有不可
      信之情形，應無證據能力云云，惟證人盧威勇於前開偵查案件中供述之內容與
      證人王文生、洪照南之證言是否相符？及證人盧威勇於原審法院院審判中是否
      拒絕證言？均與證人盧威勇於前開偵查案件陳述時之外在環境及情況無涉，尚
      難據以認定證人盧威勇於前開偵查案件之供述，顯有不可信之情況。至於證人
      盧威勇於前開偵查案件中之陳述是否真實可信，則屬證據證明力之問題，與證
      據能力不能混一談。故而，被告之辯護人主張證人盧威勇於前開偵查案件中之
      供詞無證據能力云云，委無可採。
（二）前開偵查案件，檢察官於九十二年十一月二十七日上午偵查時，被告於供前具
      結後，為前開陳述之事實，業據被告於本院供承無訛，並有前開偵查案件之偵
      詢筆錄、證人結文影本各一份在卷可按。又案外人綽號「小黑」之盧威勇於九
      十二年十月五日十二時許，抽出前開槍枝時，有無以槍口朝人之事實，足以影
      響檢察官對於案外人盧威勇於右揭時地持有開前槍枝之動機、目的及案外人劉
      兆奇、邱士銘於右揭時地偕同案外人盧威男前往案發地點之目的等問題之判斷
      ，被告於前開偵查案件之證詞顯然足以影響檢察官偵查之結果，應屬於案情有
      重要關係之事項，殆無疑義。被告之辯護人於原審法院為被告辯稱：被告於前
      開偵查案件中證述之內容，應非於案情有重要關係之事項云云，尚無足取。
（三）案外人劉兆奇、盧威勇、邱士銘及少年許○○於九十二年十月五日十二時二十
      分許，一同前往高雄市○○區○○路與四維路口之「金蒂舞廳」前，與案外人
      洪照南、萬力行、王文生及被告等四人商談新臺幣（下同）一千二百元之債務
      問題，嗣因洪照南與劉兆奇發生口角，洪照南捉住劉兆奇之衣領，盧威勇見狀
      乃取出槍枝一把，邱士銘及少年許○○二人則取出西瓜刀，而萬力行、王文生
      亦分別取出棍棒，嗣因員警前往現場，劉兆奇、盧威勇、邱士銘及少年許○○
      、洪照南、萬力行、王文生及被告等人始四散逃逸等事實，業據證人即前開偵
      查案件之被告邱士銘、盧威勇、劉兆奇於前開偵查案件中供承在卷（參見臺灣
      高雄地方法院檢察署九十二年度偵字第二四○四三號案卷第十八、三十四、四
      十頁），核與證人萬力行、洪照南、王文生、劉兆奇於警詢及證人王文生、洪
      照南於原審審判時證述之情節相符（參見前開偵查案卷第二、七、十二、十三
      頁、十四頁反面、十五、二十四、二十五、三十五頁、原審九十三年九月三日
      、九十三年八月二十日審判筆錄）。足認被告於前開案件檢察官偵查時，於供
      前具結後，證稱：「洪照南與小劉在談判，口氣不好，洪照南拉劉兆奇之衣領
      ，王文生與萬力行就抽出木棒，對方綽號『小黑』（指盧威勇）即抽出槍」等
      語，應非子虛。
（四）被告於前開偵查案件檢察官偵查時，於供前具結後，另證稱：「盧威勇抽出槍
      ，並指著洪照南等人喝令不要亂動，之間距離約二至三步，槍口對著他們。」
      、「槍口對著他們，距離約三至五公尺，槍口有指著人」等語，雖與證人萬力
      行、洪照南、王文生於前開偵查案件中證述：盧威勇有持槍出來，但並未將槍
      口對人等情節有間，亦與證人即綽號「小黑」之盧威勇於前開偵查案件中供稱
      槍口朝上等情不符。然被告及證人洪照南、萬力行、王文生等人就案發經過得
      否窺見全貌，應與渠等當時站立之相關位置有關。而證人洪照南於前開偵查案
      件中結證：萬力行站我身旁，甲○○站我左手邊云云（參見前開偵查案卷第二
      十六頁反面），於原審則結稱：當時萬力行、王文生、甲○○都站在我身後，
      甲○○站在我右側，萬力行、王文生站在我左側，劉兆奇站在對面，盧威勇站
      在劉兆奇之左後方云云（見原審九十三年九月三日審判筆錄）；證人萬力行於
      前開偵查案件中則結證：洪照南在我身後約一小步處，王文生在我身後，甲○
      ○則站在我左後側，洪照南較靠近我等語（見前開偵查案卷第二十五頁反面）
      ；另證人王文生於原審證稱：甲○○站在萬力行後面、洪照南左邊，不確定是
      站在我身後或身旁，持槍之盧威勇則站在劉兆奇右後方云云（見原審九十三年
      八月二十日審判筆錄），渠等證述之情節均不一致。另關於案外人盧威勇取出
      上開槍枝之際，有無出言阻止一情，證人劉兆奇於前開偵查案件中結證：對方
      扯住我衣領，並取出球棒欲加以毆打，忽然間，盧威勇警告對方「不要亂來」
      等語（見前開偵查案卷第四十頁）；而證人洪照南於原審則證稱：盧威勇將槍
      取出時，我沒有聽見有何言語等語（參見原審九十三年九月三日審判筆錄），
      其二人證述之情節亦有齟齬。綜觀上開證據顯示，證人萬力行、洪照南、王文
      生等人陳述案發經過之情節非但與被告甲○○所述不符，渠等之證詞彼此亦相
      歧異，究竟實情如何，尚非無疑，殊難以被告前開證詞與證人萬力行、洪照南
      、王文生等人所述不符，遽認被告於前開偵查案件中之上開陳述係虛偽不實。
      而證人盧威勇係前開偵查案件之涉案嫌犯，客觀上，難期待其為真實無偽之自
      白，因此，其於前開偵查案件中否認曾持槍指向洪照南等人，並供述：槍口朝
      上云云，恐有避重就輕之嫌，自難以被告甲○○陳述之情節與證人盧威勇之供
      詞不符，即認定被告係偽證。
（五）按諸一般經驗法則，案發當時，被告與證人萬力行、洪照南、王文生等人站立
      之位置不同，渠等觀察事發經過之角度自有差異。原審法院於審判期日命被告
      及證人洪照南、王文生當庭示範案發當日所見盧威勇持上開槍枝之姿勢，被告
      所示範盧威勇於右揭時地，喝令「不要動」後，將前揭槍枝槍口朝向左上方之
      姿勢，核與證人洪照南、王文生所示範盧威勇持執上開槍枝之姿勢相較，除傾
      斜之角度略有不同外，並無太大之差異，有照片五幀在卷可按。而被告所示範
      盧威勇於右揭時地將上開槍枝之槍口朝人之姿勢，核與其所示範盧威勇將上開
      槍枝之槍口朝向左上方之姿勢相較，二者均係以雙臂略貼於胸部二側、雙手握
      槍之方式持槍，僅有槍身與身體間之角度有所不同，亦有照片四幀附卷足據。
      衡情，案發當時，盧威勇於轉瞬間即可將上開槍枝之槍口由朝人之方向轉為朝
      向左上方，因此，被告與證人萬力行、洪照南、王文生等人，因所站位置不同
      ，觀察角度迥異，且盧威勇所持上開槍枝槍口朝人之時間甚為短暫，以致被告
      與證人萬力行、洪照南、王文生所見情形略有出入，實有可能。況且，證人洪
      照南已於原審證稱其當時正與案外人劉兆奇相互拉扯衣領，其僅以眼角之餘光
      瞥見盧威勇，並非始終注視盧威勇之舉止，未目睹盧威勇持槍犯案之全部過程
      等情，而證人王文生於原審亦稱當時並非十分注意盧威勇之一舉一動等語（參
      見原審九十三年九月三日、八月二十日審判筆錄），足見證人洪照南、王文生
      並未目睹案發事件之全貌，自不能以證人洪照南、王文生之證言，遽認盧威勇
      於右揭時地取出前揭槍枝以後，從未將上開槍枝之槍口朝人，而為不利於被告
      之認定。況證人劉兆奇於前開偵查案件中結證：對方扯住我的衣領，並取出球
　　　棒要打我，盧威勇警告對方「不要亂來」等語（見偵查案卷第四十頁），核與
　　　被告於前開偵查案件中證述：盧威勇喝令不要亂動等語相符，益徵被告於前開
　　  偵查案件中之證詞，尚非全然無稽。
（六）前開偵查案件之偵訊筆錄影本一份、證人結文影本一紙，僅足以證明被告於右
      揭時地在檢察官偵查時，於供前具結後，而為前開之陳述；另前開偵查案件之
      起訴書一份，亦僅足以證明前開偵查案件經檢察官偵查之結果，認案外人劉兆
      奇、邱士銘、盧威勇三人涉犯刑法第三百零五條之恐嚇危害安全罪嫌，且不能
      認定案外人劉兆奇有教唆殺人、邱士銘、盧威勇有預備殺人之犯意等情；惟上
      開書證均無法證明被告於前開偵查案件所為之前揭陳述確係虛偽，且被告確係
      明知為不實之事實而故為虛偽之陳述，自不足據以認定被告涉有偽證犯行。
（七）上開證人萬力行、洪照南、王文生、劉兆奇、邱士銘等人於警詢及檢察官偵查
      中之陳述，被告就該陳述之證據能力，未於言詞辯論終結前聲明異議，依刑事
      訴訟法第一百五十九條之五第一項、第二項規定，視為同意作為證據，且本院
      審酌該言詞陳述作成時並無不法之情事，認為適當，自得採為認定本案之證據
      ，附此敘明。
五、綜上所陳，公訴人所舉證據，尚不足以證明被告有明知為不實之事項而故為虛偽
    陳述之偽證犯行。此外，復查無其他積極證據堪認被告確有公訴意所指犯行，揆
    諸首揭判例之意旨，不能證明被告甲○○犯罪，自應為無罪之諭知。原審法院諭
    知被告無罪，並無不合，檢察官上訴意旨指摘原判決諭知被告無罪不當，核無理
　　由，應予駁回。
六、據上論斷，應依刑事訴訟法第三百六十八條，判決如主文。
本案經檢察官陳國全到庭執行職務。
中　　　華　　　民　　　國　　九十四　　年　　　一　　　月　　　六　　　日
                                  臺灣高等法院高雄分院刑事第六庭
                                        審判長法官  王憲義
                                              法官  張盛喜
                                              法官  范惠瑩
右正本證明與原本無異。
檢察官如不服本判決應於收受本判決後十日內向本院提出上訴書狀，其未敘述上訴理
由者，並得於提起上訴後十日內向本院補提理由書狀（均須按他造當事人之人數附繕
本）「切勿逕送上級法院」。
被告不得上訴。
　　　　　　　　　　　　　　　　　　　　　  書記官  魏文常
中　　　華　　　民　　　國　　九十四　　年　　　一　　　月　　　十　　　日
